臺北高等行政法院判決
　　　　　　　　　　　　　　　　　　　92年度訴字第3884號
　　　　　　　　　　　　　　　.
原　　　告　甲○○
被　　　告　經濟部智慧財產局
代　表　人　蔡練生（局長）
訴訟代理人　丁○○
　　　　　　戊○○兼送達代收.
參　加　人　乙○○
送達代收人　丙○○
上列當事人間因新型專利異議事件，原告不服經濟部中華民國92
年6月27日經訴字第09206213890號訴願決定，提起行政訴訟，經
本院裁定命參加人獨立參加訴訟，本院判決如下：
    主  文
原告之訴駁回。
訴訟費用由原告負擔。
　　事  實
一、事實概要：
    參加人於民國84年8月26日以「伸縮大門馬達座帶動輪迴正
    調整結構追加一」（下稱系爭案）向被告前身即中央標準局
    （88年1月26日改制為經濟部智慧財產局）申請新型專利，
    經被告編為第00000000A01號審查，准予專利。公告期間，
    原告以系爭案不符核准審定時專利法第97條、第98條第1項
    第1款及第2項之規定，對之提起異議，案經被告審查，於92
    年1月21日以（92）智專三（三）05018字第09220066430號
    專利異議審定書為異議不成立之處分。原告不服，提起訴願
    ，經遭決定駁回，遂向本院提起行政訴訟。
二、兩造聲明：
    （原告未於準備程序及言詞辯論期日到場，聲明及陳述依其
    起訴狀所為而記載）
　(一)原告聲明：
    訴願決定及原處分均撤銷。
  (二)被告聲明：
    1.駁回原告之訴。
    2.訴訟費用由原告負擔。
  (三)參加人聲明：
    參加人未於準備程序及言詞辯論期日到場，亦未提出書狀作
    何聲明或陳述。
三、兩造之爭點：系爭案是否有違核准時專利法第98條第1項第
    1款及第2項之規定而不符新型專利要件？
　(一)原告主張之理由：
    1.被告以異議附件一係系爭案原母案訴願決定書影本，與系
      爭案審查無關為由。但卻未能針對異議理由的內容加以參
      酌審查，直接作成異議不成立之審定，是為不合理之審定
      。被告以系爭案輪軸板上具有兩個軸孔座、向外沖出兩片
      凸板、上緣沖出具螺絲孔的鎖結耳等結構特徵均未見於第
      00000000號「大門驅動及鎖固結構」新型專利案（下稱引
      證一）及第00000000號「大門驅動及鎖固結構（三）」新
      型專利案（下稱引證二），難謂系爭案不具新穎性。又系
      爭案以適當厚度之金屬板沖製輪軸板及其上之凸板、具螺
      絲孔的鎖結耳，相較於原母案可節省材料及加工程序，並
      可減輕重量，亦具功效上之增進為由，審定系爭案具有新
      穎性及進步性。但事實上，系爭案只是簡單的加工程序改
      變，所作的局部形狀改變，不僅不符新型要件的標的，且
      明顯未能增進功效，被告受到系爭案說明書之誤導以一般
      加工方法間存在的優缺點來判定進步性之觀點，於審定上
      明顯有所偏頗，有失公正之審查立場。
    2.原告所提出之異議證據已揭露出系爭案的結構特徵，以技
      術內容的觀點來看，系爭案只是一般加工方式的改變，且
      為局部形狀的改變，並未能增進功效，被告反而一直執著
      在元件形狀必須完全相符，並侷限於加工方式本身不同，
      所以本來就會產生的差異，而審定系爭案具有功效增進。
      試問新型之定義不是建立在技術內容之改良與精進，而非
      外型或形狀上之變化或近似之比對，故被告之審定有所偏
      頗。
    3.系爭案係為追加新型專利案，並依前揭專利法第28條所規
      定，專利申請權人或專利權人有再發明時，得申請追加專
      利。前項之再發明，係指利用原發明之主要技術內容所完
      成之發明。」因此系爭案係利用原母案之主要技術內容所
      完成之創作，故系爭案與原母案的主要技術內容必需一致
      相同。進一步由異議附件一係系爭案原母案訴願決定書影
      本內容清楚敘明，系爭案與引證專利之傳動機構實質上並
      無差異，其傳遞力量之方式與應用原理亦相同，同時，引
      證案使用齒輪傳動機構，不僅設計上較系爭案所強調之帶
      動輪迴正調整結構，難謂在技術手段上有所創新，應不具
      新穎性。由此可知，引證案已揭露出系爭案原母案之主要
      技術內容，即已揭露出系爭案之主要技術內容。或許，被
      告會辯稱原母案於該訴願決定的結果為異議不成立之審定
      ，但由該訴願決定內容可看出，主要係原告所主張前揭專
      利法第27條之同一性，而原母案與兩引證案針對申請專利
      範圍加以比較同一性。雖然，原母案與兩引證案之申請專
      利範圍比較並非同一，同一性係為嚴苛的審查標準，但不
      代表原母案具有新穎性，並由該異議附件一內容可知，原
      母案之主要技術內容相較於引證案，不具新穎性。同理，
      系爭案與其原母案的主要技術特徵相同，故引證案已揭露
      出系爭案之主要技術內容，系爭案不具新穎性。
    4.系爭案的主要特徵在於該輪軸板係以適當厚度之金屬板加
      以沖製，而呈似ㄩ狀具有兩個軸承孔座，及向外沖出兩片
      凸板，且其上緣各沖設出具有螺絲孔的鎖結耳，事實上撇
      開製造方式不談，原母案係已完全揭露出系爭案軸承孔座
      31（原母案放置軸承31之孔）、兩凸板32（原母案凸板33
      ）、凸板32上緣具有螺絲孔33之鎖結耳34（原母案輪軸板
      30具有螺絲孔之頂面）。且如訴願決定所述，系爭案將原
      母案之輪軸沖製出該等構形既自於原母案，是以，系爭案
      與原母案的構形均相同，只是系爭案係為沖製出的形狀，
      而相較於原母案節省材料及加工程序。但製造方式改變，
      所產生的優缺點差異並非為可准專利之理由，即原母案為
      厚實金屬板進行鉸孔及焊接、系爭案為沖製成型，而此兩
      種加工方式在一般加工製造比較上，所存在的優缺點，係
      為一般人所知，而為厚實金屬板加工的物品，優點是結構
      強度強，缺點是較重所耗材料較多，沖製的物品，優點是
      節省材料，缺點是強度較弱，由此可知，系爭案係為簡單
      的加工方式改變。
    5.誠如專利審查基準所揭櫫，新型專利之標的應僅於物品的
      形狀、構造或裝置，舉凡有關物品的製造方法、使用方法
      、處理方法或物品其特定用途之方法等，沒有一定空間形
      狀、構造的化學物質或醫藥品等，甚且以美感為目的之物
      品，其形狀、花紋、色彩或其結合等創作，均非屬新型專
      利之標的。因此，製造方法並非屬於新型之標的，若依被
      告認製造方法的不同，所形成之優點就能可准專利，那麼
      對於一般材質的變化，所產生的優點是否亦能准予專利，
      例如，將某一金屬物品改為塑膠材質，而因塑膠材質的特
      性，所形成輕量化、成本低等功效，是否均能准予專利，
      事實上，材質的改變亦不得做為新型的標的，同理，單純
      的製造方法改變，不能做為新型的標的。或許被告會辯稱
      ，系爭案沖製成的軸承孔座、凸板、凸板上緣具有螺絲孔
      之鎖結耳與原母案的部分形狀不同，但此只是因為製造方
      式不同，所需要做的形狀改變，不具新的功效。誠如專利
      審查基準所揭櫫，所謂新型之物品形狀、構造或裝置定義
      如下：形狀．．．指具體實物其二維或三維之外觀輪廓係
      以線與面所規範並具機能者稱之。因此，系爭案相較於原
      母案均只是形狀的簡易改變，撇開製造方式，形狀改變未
      具有機能性的改變及功效增進，而訴願決定所述並較原母
      案節省材料及加工程序，且可減輕重量，亦難謂不具功效
      上之增進。是為製造方式的不同所具的優點，並非為系爭
      案特定構造形狀所達到的功效增進，故系爭案不符新型形
      狀之定義，而為單純的製造方法改變，不具功效之增進。
    6.再查，在專利審查基準對前揭專利法第98條第2項之規定
      情事有明白之闡述，其中對於熟習該項技術者之界定為，
      係指虛擬成於申請專利當時具有該新型所屬技術領域之技
      術常識；能運用研究、開發等一般技術性手段（指依據既
      有之技術或知識之基礎，經由邏輯分析、推理或試驗而得
      之技術手段），以發揮一般創作能力，並將當時該新型所
      屬技術領域之技術水準，化為其本身之知識者而言。又對
      於輕易完成且未能增進功效指出，係指並沒有運用優於熟
      習該項技術者所能預期之一般性技術性發展，卻輕易由先
      行技術可推論出並完成。而在審查基準中對進步性之判斷
      ，該新型之技術領域如為熟習該項技術者，基於引證資料
      所能輕易完成且未能增進功效時，則不具進步性，故系爭
      案明顯違反進步性之要件，理應依審查基準審定撤銷其不
      實之專利權。
　(二)被告主張之理由：
　　1.引證一係以馬達驅使齒輪組轉動，施加一向下之分量使輪
      子緊貼軌道移動，而引證案二係以一馬達及變速箱來驅動
      大門，至少一對輪子架設在軌道上，並聯至該馬達使該馬
      達可驅使該對輪子及該大門移動，底座兩側框架上螺桿之
      頭部可相對於底座頂端凹槽而往遠離該底座的方向移動，
      使大門可施加一往下的壓力至該輪子使該輪子緊貼軌道移
      動。該二引證案與系爭案雖均使用施力於輪子使輪子緊貼
      軌道移動之技術，但該二引證案與系爭案結構不同，且系
      爭案「以適當厚度之金屬板沖製輪軸板及其上之凸板，且
      其上緣各沖出具有螺絲孔的鎖結耳」之結構特徵均未見於
      該二引證案。原告以異議附件一系爭案母案訴願決定書內
      容指稱該二引證案已揭露系爭案及其母案技術內容並不正
      確，何況該異議附件一訴願決定書係當時異議系爭案母案
      過程之一段程序，並非結果。
    2.系爭案獨立項特徵中除述及沖製方法外，其輪軸板係具有
      兩個軸承孔座，兩片凸板、凸板上緣具螺絲孔之鎖結耳等
      整體結構並未見於該引證一、二，難謂系爭案不具新穎性
      ，且系爭案輪軸板整體結構較為節省材料及加工程序，並
      可減輕重量，難謂不具增進功效之進步性，引證一、二均
      未記載系爭案結構特徵，不足以證明系爭案不具新穎性及
      進步性。
　　理  由
甲、程序方面：
    本件原告經合法通知，無正當理由，未於言詞辯論期日到場
    ，核無行政訴訟法第218條準用民事訴訟法第386條各款所列
    情形，爰依被告之聲請由其一造辯論而為判決，合先敘明。
乙、實體方面：
一、系爭案係於84年8月26日申請新型專利，被告於89年12月21
    日審定准予專利，則系爭案有無應不予專利之原因，應以核
    准審定時所適用之自83年1月21日修正公布之專利法為斷，
    合先明。
二、次按凡對物品之形狀、構造或裝置之創作或改良，而可供產
    業上利用者，得依法申請取得新型專利，固為系爭專利核准
    審定時專利法第97條暨第98條第1項所明定。惟如其「新型
    係運用申請前既有之技術或知識，而為熟習該項技術者所能
    輕易完成且未能增進功效時」，仍不得依法申請取得新型專
    利，復為同法第98條第2項所明定。依系爭案專利說明書之
    記載，系爭案申請專利範圍為：
1.一種伸縮大門馬達座帶動輪迴正調整結構追加1，其係在伸縮
  大門有一馬達及減速機組成之馬達承座板的兩側之結合孔，向
  下栓過螺絲在兩側底面各鎖結一輪軸板，輪軸板下側左右各設
  一軸承孔以套結一軸承且兩軸承均穿過一支具有從動齒輪的輪
  軸桯呈平行狀，兩輪軸板上各鉚設一支兩階式的鎖結軸桿，兩
  輪軸板外側面上段左右凸設兩片凸板，兩支鎖結軸桿末端之小
  徑階各穿入一掣動蓋之穿結孔內藉螺絲自掣動蓋外側鎖結，使
  其能以鎖結軸桿為中心迴動，掣動蓋內側面上段左右鉚設兩支
  壓掣桿位於輪軸板外側凸板上方，掣動蓋左右兩側壁各設有螺
  絲孔可與伸縮門框下端鎖結，馬達承座板減速機一側表面有一
  主動齒輪之軸心凸出俾可在兩個從動齒輪與減速機之軸心主動
  齒輪之間裝上一大齒輪成三角狀嚙合，藉馬達及減速機帶動兩
  支輪軸杆轉動進而使兩對帶動輪前進後退，而帶動或推動其餘
  的伸縮框體；當後排門框對馬達減速機傳動的帶動輪形成反向
  拉力或正向抵力致前後帶動輪翹起時，同時拉動掣動蓋以結合
  的鎖結軸桿為支點搖擺迴動，因作用力時間落差恰於帶動輪翹
  起時藉壓掣桿壓掣輪軸板外側的凸板，避免前後帶動輪翹起達
  到開關伸縮大門之帶動順暢者；其特徵在於：該輪軸板係以適
  當厚度之金屬板加以沖製而呈似口狀具有兩個軸承孔座，及向
  外伸出兩片凸板，且其上緣各沖設出具有螺絲孔的鎖結耳。
2.如申請專利範圍第1項所述之伸縮大門馬達座帶動輪迴正調整
  結構追加一；其中，可於伸縮大門馬達座帶動輪的周緣表面之
  似V形或似ㄇ形或似「形溝押注包覆一圈耐摩且彈性適中似呈V
  狀或似呈ㄇ狀或似呈「狀橡膠外緣，伸於帶動伸縮大門時可以
  橡膠外緣適度變形貼觸於金屬軌道上行走。
3.如申請專利範圍第2項所述之伸縮大門馬達座帶動輪迴正調整
  結構追加一；其中之帶動輪之似V形或似ㄇ形或似「狀溝面內
  亦可以花面及預留嵌槽而予以押注包覆似呈V狀或似呈ㄇ狀或
  似呈「狀橡膠外緣，使該橡膠外緣得以穩固地附著在似V形或
  似ㄇ形或似「形之可為似呈ㄇ狀、似呈「狀之溝面上者。
三、系爭案創作主要目的，乃在於其輪軸板係以適當厚度之金屬
    板加以沖製而成，取代原案以厚實金屬板進行鉸孔及焊接加
    工之麻煩程序，進而簡省金屬材之消耗及加工成本效益，俾
    達凸板既能承受掣動蓋之壓掣桿更大壓掣，且能減輕成品重
    量者。而引證一係83年11月1日公告之第00000000號「大門
    驅動及鎖固結構」新型專利案，引證二係84年2月21日公告
    之第00000000號「大門驅動及鎖固結構（三）」新型專利案
    。經查，引證一係以馬達驅使齒輪組轉動，施加一向下之分
    量至輪子使輪子緊貼軌道移動；而引證二則係以一馬達及變
    速箱來驅動大門，至少一對輪子架設在軌道上，並聯結至馬
    達使該馬達可驅使該對輪子及該大門移動，底座兩側框架上
    螺桿之頭部可相對於底座頂端凹槽而往遠離該底座的方向移
    動，使大門可施加一往下的壓力至該輪子使該輪子緊貼軌道
    移動，不致產生空轉現象。雖然引證一及二與系爭案均使用
    施力於輪子使輪子緊貼軌道之技術，但系爭案前揭以適當厚
    度之金屬板沖製輪軸板及其上之凸板，以及其上緣各沖設出
    具有螺絲孔的鎖結耳之技術特徵並未為引證一、引證二所揭
    露，引證一、引證二不能證明系爭案不具新穎性。且系爭案
    創作主要目的，乃在於其輪軸板係以適當厚度之金屬板加以
    沖製而成，取代原案以厚實金屬板進行鉸孔及焊接加工之麻
    煩程序，進而簡省金屬材之消耗及加工成本效益，俾達凸板
    既能承受掣動蓋之壓掣桿更大壓掣，且能減輕成品重量者，
    已如前述。引證一、引證二既無系爭案上揭技術特徵，自難
    謂以引證一、引證二之技術內容可資證明系爭案未具有其創
    作目的之技術功效而不具進步性。
四、至於原告所指系爭案之原母案之主要技術內容相較於引證案
    ，不具新穎性。同理，系爭案與其原母案的主要技術特徵相
    同，故引證案已揭露出系爭案之主要技術內容，系爭案不具
    新穎性部分。經查，原告主張系爭案之原母案之主要技術內
    容相較於引證案，不具新穎性，係以異議附件一之系爭案之
    原母案訴願決定書作為依據。但本件係就系爭案之技術特徵
    與引證案作比較，而其二者之不同，業如前述。原告以系爭
    案原母案之訴願決定書內容推斷系爭案之技術內容亦為引證
    案所揭露，並非可採。又系爭案創作主要目的，乃在於其輪
    軸板係以適當厚度之金屬板加以沖製而成，取代原案以厚實
    金屬板進行鉸孔及焊接加工之麻煩程序，進而簡省金屬材之
    消耗及加工成本效益等，已據系爭案於專利說明書載明，原
    告指系爭案與其母案之技術內容相同一節，亦非有據。且系
    爭案獨立項特徵中除述及沖製方法外，其輪軸板係具有兩個
    軸承孔座，兩片凸板、凸板上緣具螺絲孔之鎖結耳等結構特
    徵，並具有簡省金屬材之消耗及加工成本效益，俾達凸板既
    能承受掣動蓋之壓掣桿更大壓掣，且能減輕成品重量之效能
    ，詳如前述。原告主張系爭案沖製成的軸承孔座、凸板、凸
    板上緣具有螺絲孔之鎖結耳與原母案的部分形狀不同，只是
    因為製造方式不同，所需要做的形狀改變，不具新的功效等
    等，仍非可採。
五、從而被告以引證案不足以證明系爭案不具新穎性及進步性，
    系爭案非運用引證案既有之技術思想可輕易思及，不能以引
    證案所引之習知技術證明系爭案不具新穎性或進步性而為異
    議不成立之審定，於法並無不合。訴願決定予以維持，亦屬
    妥適。原告主張前詞，請求撤銷訴願決定及原處分，為無理
    由，應予駁回。
據上論結，本件原告之訴為無理由，爰依行政訴訟法條第98條第
3項前段、第218條，民事訴訟法第385條第1項前段，判決如主文
。
中　　華　　民　　國　　94　　年　 　4　　月　 29  　 日
                          第一庭審判長法　官  姜素娥
           　　　　　　　　　　　　 　法　官  吳東都
           　　　　　　　　　　　　　 法　官  陳國成
上為正本係照原本作成。
如不服本判決，應於送達後20日內向本院提出上訴狀並表明上訴
理由，如於本判決宣示後送達前提起上訴者，應於判決送達後20
日內補提上訴理由書（須按他造人數附繕本）。
中　　華　　民　　國　　94　　年　 　5　　月　　2　　 日
　　　　　　　　　　              　　書記官  王英傑
